【裁判字號】    97,建,140
【裁判日期】    980728
【裁判案由】    給付工程款
【裁判全文】
臺灣臺中地方法院民事判決  97年度建字第140號
原      告  乙○○
訴訟代理人  陳建勛律師
被      告  甲○○
訴訟代理人  黃英傑律師
複  代理人  丙○○
上列當事人間請求給付工程款事件，本院於民國98年7月14日言
詞辯論終結，判決如下：
    主  文
被告應給付原告新台幣伍拾玖萬參仟貳佰元，及自民國97年12月
13日起至清償日止，按年利率5%計算之利息。
原告其餘之訴駁回。
訴訟費用由被告負擔十分之九，餘由原告負擔。
本判決原告勝訴部分，於原告以新台幣壹拾玖萬柒仟柒佰參拾參
元供擔保後，得假執行：但被告如以新台幣伍拾玖萬參仟貳佰元
為原告預供擔保，得免為假執行。
原告其餘假執行之聲請駁回。
    事  實  及  理  由
甲、程序方面：
    按訴狀送達後，原告不得將原訴變更或追加他訴，但擴張或
    減縮應受判決事項之聲明、不甚礙被告之防禦及訴訟之終結
    者，不在此限，民事訴訟法第255條第1項第3款、第7款定有
    明文。又原告於判決確定前，得撤回訴之全部或一部，民事
    訴訟法第262條第1項亦定有明文。本件原告起訴時原請求：
    被告應給付原告新台幣（下同）53萬9,400元，及自民國
    97年5月26日起至清償日止，按年利率5%計算之利息。被
    告應給付原告53萬9,400元，及違約金自97年5月26日起至清
    償日止，其逾期在六個月以內者，按上開利率10%，逾期超
    過六個月以上部分，按上開利率20%計算。嗣於本院審理中
    ，原告撤回上開部分，並追加請求設計費及追加減工程款
    ，變更聲明為：被告應給付原告63萬7,400元，及自97年12
    月5日起至清償日止，按年利率5%計算之利息。被告對於原
    告所為訴之追加，雖表示不同意，惟本院認為原告之變更聲
    明，並不甚礙被告之防禦及訴訟之終結，揆諸前述規定，應
    予准許，合先敘明。
乙、實體方面：
壹、原告方面：
一、訴之聲明：
  (一)被告應給付原告63萬7,400元，及自原告97年12月5日民事準
    備書狀(二)繕本送達翌日起至清償日止，按年利率5%計算之利
    息。
  (二)訴訟費用由被告負擔。
  (三)願供擔保請准宣告假執行。
二、原告主張略以：
  (一)兩造於96年6月22日簽訂「委託變更設計契約書」（下稱系
    爭設計契約），由被告委託原告擔任「英才路惠宇科博臻觀
    12F」之設計、規劃、製圖事宜，設計費為8萬元，原告已經
    依約完成設計工作，被告僅給付2萬元，尚積欠6萬元迄未給
    付。原告爰依系爭設計契約之法律關係，請求被告給付6萬
    元。
  (二)兩造於97年2月29日簽訂工程承攬合約書（下稱系爭工程契
    約），由原告承攬被告所有「英才路惠宇科博臻觀12E」之
    室內裝潢工程（下稱系爭工程），工程總價128萬元，施工
    期間自97年3月17日起至97年5月17日止。工程已驗收完工交
    予被告，且被告已於97年5月26日遷入上開房屋居住。惟被
    告僅給付系爭工程款75萬元，尚欠工程款53萬元。另系爭工
    程追加追加工程款6萬4,300元，扣除追減工程款1萬6,900
    元，尚有追加減工程款4萬7,400元未付，經原告於97年8月
    27日寄發存證信函通知被告付款，仍不獲付款。爰依系爭工
    程契約之法律關係，訴請被告給付57萬7,400元。
三、對被告所為答辯之陳述：
  (一)兩造所簽訂系爭工程契約之工程估價單，原告係承攬被告「
    惠宇科博臻觀12E」之泥作防水、木作、油漆、水電、燈具
    、玻璃、五金、它項、清潔工程，而諸如：冷氣空調設備、
    窗簾、衛浴浴缸、大理石主牆、地面、木地板、餐廳主燈、
    家電音響、家具等，則非原告所承攬，而係由被告另行雇工
    或購置。而且，系爭工程契約第9條約定：「甲方（即被告
    ）應於工程完後驗收完畢，不得延誤，甲方如在驗收前開業
    或進住，視同已驗收完畢。」等語。原告承攬之室內裝潢工
    作，業已於97年5月17日進行最後清潔工作，而完成所承攬
    之工程，此有原告在工程完成，經清潔人員打掃後，所拍攝
    之照片17紙可證。被告並已於97年5月26日搬入家具、家電
    進住，依前開約定視為被告已經驗收，故系爭工程已經施作
    完成，應屬無疑。被告辯稱：於97年5月28日擇吉喬遷進住
    時，工程尚未完工，兩造迄未驗收云云，顯非實在。另依系
    爭工程契約第5條「付款辦法」第1項至第5項之約定，工程
    既經被告驗收完成，被告即應給付全部之工程款，被告拒絕
    給付工程款，並無理由。
  (二)原告否認有被告所辯稱之36項施工瑕疵，被告僅泛稱「品質
    不良」、「工程不良」、「凹凸不平」、「設計不良」云云
    ，並未具體指出有如何之瑕疵。由被告所拍攝照片觀之，許
    多其聲稱之施工不良之處，僅係污漬或有碰撞痕跡。然而，
    依被告提出之照片所示，其上拍攝日期顯示，係被告在原告
    起訴後，始於97年9月20日拍攝，並非在被告進住之時即行
    拍攝，自被告進入後迄拍攝照片之時已近四個月，上開污漬
    或碰撞痕跡，恐係被告其他雇工施作之工人，或喬遷搬動家
    具，或日常居家生活使用所造成。故被告如以系爭工程有瑕
    疵為由置辯，應舉證證明「原告所承攬之系爭工程範圍」，
    「在被告入住時」，存有如何之瑕疵，始能謂已盡舉證之責
    。
  (三)又工程有瑕疵與工程未完成不同，「按承攬人完成工作，應
    使其具備約定之品質，無減少或滅失價值或不適於通常或約
    定使用之瑕疵，固為民法第492條所明定，惟此乃有關承攬
    人瑕疵擔保責任之規定，與承攬工作之完成無涉。倘承攬工
    作已完成，縱該工作有瑕疵，亦不得因而謂工作尚未完成。
    」最高法院85年度台上字第2280號判決可資參照。工作如已
    完成，縱有瑕疵，定作人固得主張瑕疵擔保請求權，但不得
    拒絕給付承攬報酬。而系爭工程款總價為128萬元，被告以
    系爭工程有瑕疵為由拒絕給付之工程款，實無理由。
  (四)綜上所述，原告依據承攬契約請求被告給付設計費6萬元、
    工程餘款53萬元及追加減工程款4萬7,400元，及法定遲延利
    息，實有理由。至於，被告抗辯設計費6萬元原告已經同意
    減免不收取，以及系爭工程具有36項瑕疵應該減價，洵屬無
    據。
貳、被告部分：
一、答辯聲明：
  (一)原告之訴駁回。
  (二)訴訟費用由原告負擔。
  (三)如受不利判決，請准供擔保免為假執行。
二、被告答辯略以：
  (一)原告為爭取承攬系爭工程，已同意免除系爭設計契約之6萬
    元設計費，被告才同意與原告簽訂系爭工程契約，原告請求
    被告給付設計費6萬元，實無理由。
  (二)原告於最初簡化爭點時，僅稱追加工程款為9,400元，如今
    未有任何「情事變更」下，僅以一紙自製之估價單即謂追加
    工程款為6萬4,300元，兩者相差近七倍，亦毫無適法性可言
    。
  (三)兩造於97年2月29日簽立系爭工程契約書，約定施工日期自
    97年3月17日起至5月17日止，由原告承攬系爭工程，因原告
    延誤工期，被告於98年5月28日進住時，尚未完工，亦未進
    行驗收，且施作瑕疵多達36項（被告原主張系爭工程具有56
    項瑕疵，經原告派人修繕後，其中20項被告同意視為已修復
    ，不在主張該20項具有瑕疵），被告主張減少報酬。又被告
    於進住上開房屋時工程尚未完工，迄今亦未進行驗收，故被
    告尚無遲延責任可言。
  (四)退步言之，縱鈞院認原告依據承攬契約得請求被告給付設計
    費6萬元、工程餘款53萬元及追加減工程款4萬7,400元，及
    法定遲延利息，然原告既同意免除設計費6萬元，已如前述
    ，且系爭工程具有36項瑕疵，依最高法院87年台上字第261
    號判例之旨，被告自得逕行請求損害賠償，是被告就此主張
    與原告所得請求之工程款抵銷等語。
參、本院協同兩造試行整理並簡化爭點，結果如下：
一、兩造不爭執事項：
  (一)兩造於96年6月22日簽定委託變更設計契約書，由被告委託
    原告擔任設計、規劃、製圖事宜，設計費8萬元，被告已於
    簽約當日支付設計費2萬元。
  (二)兩造於97年2月29日簽訂工程承攬合約書，由原告承攬被告
    所有「英才路惠宇科博臻觀12E」之室內裝潢工程，工程總
    價128萬元，施工期間自97年3月17日起至97年5月17日止。
    被告已付系爭工程款75萬元。
  (三)被告已於97年5月26日至28日間遷入上開房屋居住。
  (四)被告原主張系爭工程具有56項瑕疵，經原告派人修繕後，其
    中20項被告同意視為已修復，不再主張該20項具有瑕疵（詳
    如被告98年2月12日陳報狀所附之原告施工瑕疵一覽表所示
    ）。
二、本件爭執事項（要點）在於：
  (一)系爭工程是否已如期完工並經被告驗收合格？
  (二)系爭工程是否另有原證三所示之追加工程（6萬4,300元）及
    原證四所示之追減工程（1萬6,900元）？
  (三)被告所主張尚未修復之36項瑕疵項目是否屬原告所承攬之系
    爭工程之範圍？原告所施作者，是否具備通常之施工品質？
    如有瑕疵，各該部分修繕至通常施工品質，所需費用為何？
  (四)原告依據承攬契約請求被告給付設計費6萬元、工程餘款53
    萬元及追加減工程款4萬7,400元，及法定遲延利息，是否有
    理由？被告抗辯設計費6萬元原告已經同意減免不收取，以
    及系爭工程具有36項瑕疵應該減價，是否有理由？
肆、法院之判斷：
一、原告主張兩造於96年6月22日簽定系爭設計契約，由被告委
    託原告擔任設計、規劃、製圖事宜，設計費8萬元，被告已
    於簽約當日支付設計費2萬元；兩造另於97年2月29日簽訂系
    爭工程契約，由原告承攬被告所有「英才路惠宇科博臻觀12
    E」之室內裝潢工程，工程總價128萬元，施工期間自97 年3
    月17日起至97年5月17日止，被告已付系爭工程款75萬元，
    並已於97年5月26日至28日間遷入上開房屋居住等情，業據
    原告提出委託變更設計契約書、工程承攬合約書各1份為證
    ，且為被告所不爭執，堪信為真實。
二、系爭工程已完工，並視同被告已經驗收完畢，原告依法得請
    求承攬報酬
  (一)被告雖辯稱：系爭工程迄未進行驗收云云。惟按兩造所簽訂
    之系爭工程契約第9條約定：「甲方（即被告）應於工程完
    後驗收完畢，不得延誤，甲方如在驗收前開業或進住，視同
    已驗收完畢。」又被告已於97年5月26日至28日間遷入系爭
    工作物所在之房屋居住，此為被告所不爭執，且有被告所提
    出依民俗擇日安香之證明1份附卷為證。被告既已進住，不
    論是否曾經進行驗收程序，依系爭工程契約第9條之約定，
    應視同已驗收完畢。而且，經本院囑託台中市室內設計暨裝
    修商業同業公會派員鑑定結果，亦認為「現場勘驗櫥櫃等皆
    已完工且使用，鑑定為系爭工程按業界標準已完工」，有鑑
    定鑑價報告書附卷可稽。至系爭工程雖具有被告所稱之瑕疵
    ，惟此乃原告依法應負瑕疵擔保責任之問題，究不得因而謂
    工作尚未完成。
  (二)依系爭工程契約第5條付款辦法約定：1.簽約日給付總價20%
    ，2.木作工程完成總價25%，3.油漆退場之日給付工程總價
    25%，4.燈俱退場之日給付工程總價25%，5.工程完成驗收之
    日給付工程總價5%。系爭工程既已視同驗收完畢，原告自得
    依法請求被告給付系爭工程餘款53萬元。
三、系爭工程另有追加工程6萬4,300元及追減工程1萬6,900元
  (一)原告主張系爭工程另有追加工程6萬4,300元及追減工程1萬
    6,900元，並提出追加工程估價單及追減工程估價單各1份（
    原證三、四）為證。惟被告則否認系爭工程另有追加工程。
  (二)經本院囑託台中市室內設計暨裝修商業同業公會派員鑑定結
    果，現場勘驗確有如原證三所示之細項工程。衡諸常情，若
    被告無追加之意，則於原告施作追加工程項目時，被告理當
    適時制止原告施作該等項目，否則將造成與系爭工程契約不
    符之情形，且若非經被告之同意，原告殊無自行施作追加工
    程項目之必要。本院審酌上開情節，認為應以原告之主張為
    可採，即系爭工程另有追加工程6萬4,300元及追減工程1萬
    6,900元。
四、被告得請求減少系爭工程報酬之金額為4萬4,200元
  (一)被告原主張系爭工程具有56項瑕疵，經原告派人修繕後，其
    中20項被告同意視為已修復，至其餘36項則主張減少報酬（
    詳如被告98年2月12日陳報狀所附之原告施工瑕疵一覽表所
    示）。
  (二)經本院囑託台中市室內設計暨裝修商業同業公會派員鑑定結
    果，認為「被告98年2月12日陳報狀所附之原告施工瑕疵一
    覽表，為裝修工程之範圍，經現場逐一履勘，確有系爭瑕疵
    ，造成因素有家具搬遷碰撞造成、五金另件未調整等，但均
    為可改善之工項，依裝修工程業界於工程施工過程中，工程
    小缺失在所難免，但得以缺失矯正程序加以修繕調整，本案
    裝修工程以一般業界標準已算完工並具通常之施工品質，以
    公共工程保固保留金為5%，總工程款1,280,000元之5%為
    64,000元，足以修繕至通常之品質」，此有鑑定鑑價報告書
    附卷可稽。
  (三)嗣因該鑑定鑑價報告認為瑕疵造成因素有家具搬遷碰撞所致
    者，原告乃請求鑑定人就該部分鑑定其所需之修繕費用，經
    鑑定人提出補充鑑定報告，認為「室內設計裝修木作櫥櫃成
    品驗交後，業主搬入進住可能因家具搬遷不小心碰撞或不明
    原因不注意遭碰傷、刮傷等，造成損壞瑕疵現象。經鑑定
    98年2月2日陳報狀所附之施工瑕疵一覽表，編號1、2、17
    、18、19、28、33、40、41、43、44、52、54、55等14 個
    項目屬於上述所導致瑕疵，若以木作表層修繕方式處理，約
    需2工3天＝6個工期天，以一般業界純熟師父平均工資2,300
    元/天計價，約為13,800元，修繕材料加耗損約6,000 元，
    共計19,800元」。本院審酌上述14個項目均屬表皮層之瑕疵
    ，應係被告進住搬入家具時不慎碰撞所致，而非施工造成之
    瑕疵，若責由原告負擔，顯對其不公，故此部分應由被告自
    行負擔，始為公允。
  (四)按承攬人不於前條第1項所定期限內修補瑕疵，或依前條第
    3項之規定拒絕修補或其瑕疵不能修補者，定作人得解除契
    約或請求減少報酬。但瑕疵非重要，或所承攬之工作為建築
    物或其他土地上之工作物者，定作人不得解除契約。民法第
    494條定有明文。系爭工程既有部分瑕疵原告未能修補，則
    被告請求減少報酬，洵屬有據，依前述台中市室內設計暨裝
    修商業同業公會鑑定結果，被告得請求減少系爭工程報酬之
    金額為4萬4,200元（64,000－19,800＝44,200）。
五、被告未能舉證證明原告已同意免除設計費6萬元，原告依法
    得請求被告給付設計費6萬元
  (一)按當事人主張有利於己之事實者，就其事實有舉證之責任，
    民事訴訟法第277條前段定有明文。本件被告辯稱：原告為
    爭取承攬系爭工程，已同意免除系爭設計契約之6萬元設計
    費，被告才同意與原告簽訂系爭工程契約云云，為原告所否
    認，依前述舉證責任分配之原則，應由被告就其主張原告已
    同意免除6萬元設計費之有利於己之事實，負舉證之責任。
    惟查，迄本件言詞辯論終結之日止，被告並未能舉證證明原
    告有免除6萬元設計費之事實，自無法為有利於被告之認定
    。
  (二)查兩造於96年6月22日簽定系爭設計契約，設計費8萬元，被
    告於簽約當日支付設計費2萬元，此為兩造所不爭執，被告
    既未能舉證證明原告已同意免除設計費6萬元，則原告自得
    依法請求被告給付設計費6萬元。
六、綜上所述，原告依據承攬契約請求被告給付59萬3,200元（
    包括設計費6萬元、系爭工程餘款53萬元及追加工程款6萬
    4,300元，扣除追減工程1萬6,900元、瑕疵減少報酬4萬
    4,200元），及自原告97年12月5日民事準備書狀(二)繕本送達
    翌日即97年12月13日起至清償日止，按年利率5%計算之利息
    部分，為有理由，應予准許；逾此數額之請求，即屬無據，
    應予駁回。
七、兩造均陳明願供擔保，聲請宣告假執行或免為假執行，就原
    告勝訴部分，核均無不合，爰分別酌定相當之擔保金額准許
    之；至於原告敗訴部分，其假執行之聲請即失所依附，併予
    駁回。
八、本件事證已臻明確，兩造其餘主張、陳述及所提之證據，經
    審酌後於判決結果無影響，無一一論述之必要，附此敘明。
伍、據上論結，本件原告之訴為一部有理由，一部無理由，依民
    事訴訟法第79條、第390條第2項，第392條第2項，判決如主
    文。
中    華    民    國    98    年    7     月    28    日
                  民事第四庭    法  官  陳文燦
正本係照原本作成。
如對本判決上訴，須於判決送達後20日內向本院提出上訴狀。
中    華    民    國    98    年    7     月    28    日
                                書記官  林玉門


司法院資訊處製作；財團法人民間司法改革基金會備份。
